【裁判字號】    88,家訴,215
【裁判日期】    900806
【裁判案由】    分割遺產
【裁判全文】
臺灣台中地方法院民事判決  八十八年度家訴字第二一五號
  原      告   丁○○○
  被      告   甲○○
               乙○○
               己○○○
               戊○○○
               丙○○
右當事人間因請求分割遺產事件，本院判決如左：
    主    文
兩造繼承被繼承人王泉所遺如附表一所示之遺產，准予分割。其分割方法：（一）坐
落台中縣霧峰鄉○○段三０五地號土地（地目：建，面積一九九四平方公尺）如附圖
甲案所示編號１部分（面積三０六平方公尺）分歸被告丁○○○所有，編號２部分（
面積二九三平方公尺）分歸被告丙○○所有，編號３（面積一七七平方公尺）及同段
三０五─一地號土地（地目：建，面積四二六平方公尺）如附圖甲案所示編號３─１
（面積二平方公尺）、８（面積六九平方公尺）、１１（面積三一平方公尺）等部分
分歸被告甲○○所有，三０五地號土地如附圖甲案所示編號６（面積七二平方公尺）
及三０五─一地號土地如附圖甲案所示編號７（面積二二０平方公尺）等部分分歸被
告乙○○所有，三０五地號土地如附圖所示編號９部分（面積三００平方公尺）分歸
被告己○○○所有，三０五地號土地如附圖甲案所示編號１０部分（面積三００平方
公尺）分歸被告戊○○○所有，三０五地號土地如附圖甲案所示編號４（面積一四０
平方公尺）、１３（面積四０六平方公尺）部分及三０五─一地號土地如附圖甲案所
示編號５（面積四六平方公尺）、１２（面積五八平方公尺）等部分由兩造按其應繼
分之比例保持分別共有。原告應分別給付被告丙○○、甲○○、乙○○新台幣玖仟柒
佰陸拾壹元、壹拾陸萬柒仟玖佰柒拾捌元、柒萬參仟壹佰參拾伍元；被告己○○○應
分別給付被告丙○○、甲○○、乙○○新台幣壹仟捌佰柒拾伍元、參萬貳仟貳佰柒拾
貳元、壹萬肆仟零伍拾壹元；被告戊○○○應分別給付被告丙○○、甲○○、乙○○
新台幣壹仟捌佰柒拾伍元、參萬貳仟貳佰柒拾貳元、壹萬肆仟零伍拾壹元。（二）坐
落台中縣霧峰鄉○○段三八五之五地號土地（面積六四平方公尺）及同段三八五之六
地號土地（面積十三平方公尺），權利範圍均為七十二分之六十，由兩造按其應繼分
之比例保持分別共有。（三）如附表一所示編號５、６、７、８之股票於變價後，按
兩造之應繼分比例分配價金。
訴訟費用由兩造依其應繼分比例負擔。
    事    實
甲、原告方面：
壹、聲明：兩造繼承被繼承人王泉之遺產請准予分割。其分割方法如主文第一項、第
    二項所示。
貳、陳述：
一、兩造係被繼承人王泉之繼承人，王泉生前育有子女九人，長子王木水於昭和二年
    七月八日死亡，絕嗣。次子王傳旺於昭和五年九月四日死亡，絕嗣。而配偶王巫
    葉亦於民國（下同）五十一年二月十二日死亡。被繼承人王泉於八十六年九月二
    十六日死亡時，繼承人為兩造及王玉根等七人。惟繼承人王玉根嗣繼於八十七年
    六月二日死亡，絕嗣，其應繼分由兩造繼承，各繼承人之應繼分為各六分之一。
二、經查被繼承人王泉死亡時，遺有之全部遺產，有土地四筆、現金、股票、房屋等
    共十筆，惟其中坐落於臺中縣霧峰鄉○○路一二二號，面積三六六平方公尺之房
    屋，已因毀壞業經拆除不復存在；原存於霧峰鄉農會之活期存款新台幣（下同）
    三十四萬六千七百八十五元，於被繼承人死亡後，亦經由繼承人全體同意提領並
    已處分完畢。是以，目前被繼承人王泉所遺留之遺產僅如附表一所示八筆遺產，
    亦即土地有坐落於臺中縣霧峰鄉○○段三０五地號、同段三０五之一地號二筆土
    地所有權全部；另同段三八五之五地號、同段三八五之六地號二筆土地，應有部
    分各為七十六分之六十。股票投資有台灣農林股份有限公司七三五股、台灣紙業
    股份有限公司一七一股、台灣水泥股份有限公司一八八七股、台灣工礦股份有限
    公司一八三股。
三、按繼承人得隨時請求分割遺產，民法第一千一百六十四條前段定有明文，又公同
    共有之關係自公同共有關係終止而消滅，民法第八百三十條亦定有明文。繼承人
    請求分割遺產乃屬公同關係終止之原因，為此特以本件起訴狀繕本送達被告，為
    終止公同共有關係之意思表示。又繼承人繼承之前揭遺產，業於八十七年十月三
    日辦理公同共有繼承登記，惟迄未辦理遺產分割。而兩造對系爭遺產並無約定不
    為分割，且依物之使用目的亦無不能分割之情形，經原告請求被告協商分割方法
    ，均置之不理，顯然無法協議分割。共有人對於共有物之分割既無法以協議方法
    行之，為發揮土地之經濟效用以盡地利，爰依民法第八百二十三條、第八百二十
    四條請求為遺產之分割。
四、又系爭坐落臺中縣霧峰鄉○○段三０五、三０五之一、三八五之五、三八五之六
    等四筆土地，其中吳厝段三八五之五、三八五之六地號、權利範圍七十二分之六
    十之土地二筆土地遺產，為道路用地，不宜分割，以維持分別共有為宜；而坐落
    於臺中縣霧峰鄉○○段三０五、三０五之一之二筆土地，原告認應依如附圖甲案
    之方法分割最為適當，蓋該案可保留被告丙○○、甲○○、乙○○三人現有建物
    ，避免被拆除，且留有六米巷道供全體使用，解決交通問題，較能兼顧兩造之利
    益；另依附圖所示乙案分割分法，則應預留八米寬巷道，惟查，上開土地面積僅
    二四二０平方公尺，分歸兩造後，每人分得之面積已屬不大，該地又位處郊外，
    交通單純，只有兩造進出使用，是以，六米巷道已足使用，如留八米巷道，除徒
    使兩造人分配面積減少外，對兩造並無實益。另依甲案分割，雖兩造或有不能依
    其應繼分分得土地，惟得以金錢相互補償，以維公允。
參、證據：提出戶籍謄本八份、繼承系統表一份、土地登記謄本四份、律師函影本一
    份、遺產明細表二份、遺產稅繳清證明書影本一份、股票明細表一份為證，並聲
    請勘驗、測量現場。
乙、被告方面：
壹、被告甲○○：
一、聲明：同意分割。
二、陳述：三０五、三０五－一地號土地應依如附圖乙案分割，預留八米寬，如依原
    告所提甲案分割，被告甲○○分得之部分過於零亂。其餘同意就三八五之五、三
    八五之六地號土地之應有部分，依各繼承人之應繼分登記為分別共有，及股票變
    價後，按各繼承人之應繼分比例分配價金。
三、證據：提出協議書、收據影本各一份為證。
貳、被告乙○○、己○○○、戊○○○：
一、聲明：同意分割。
二、陳述：同意依附圖甲案分割三０五、三０五－一地號土地，及三八五之五、三八
    五之六地號土地之應有部分，依各繼承人之應繼分登記為分別共有，股票部分，
    於變價後，按各繼承人之應繼分比例分配價金。
參、被告丙○○：未於最後言詞辯論期日到場，據其以前到場所為之聲明或陳述：如
    果將王元宏的持分保留，同意分割，道路宜預留六米寬。
丙、本院依職權囑託華聲企業發展鑑定顧問有限公司分別就如附圖甲、乙案分割方法
    鑑定各繼承人就坐落台中縣霧峰鄉○○段三０五、三０五－一地號土地分割，相
    互間應補償之金額。
    理    由
一、被告丙○○未於最後言詞辯論期日到庭，核無民事訴訟法第三百八十六條各款所
    列情形，爰依原告之聲請，由其一造辯論而為判決。
二、本件原告主張如附表一所示土地、股票投資為兩造之被繼承人王泉所留之遺產，
    由原告丁○○○及被告甲○○、乙○○、己○○○、戊○○○、丙○○等六人共
    同平均繼承（即應繼分各為六分之一），前開遺產中坐落於臺中縣霧峰鄉○○段
    三０五地號、同段三０五之一地號二筆土地所有權全部；及同段三八五之五、三
    八五之六地號二筆土地，應有部分各為七十六分之六十，業經向地政機關辦理繼
    承登記為兩造公同共有，另被繼承人所遺坐落於臺中縣霧峰鄉○○路一二二號，
    面積三六六平方公尺之房屋，已因毀壞業經拆除不復存在，原存於霧峰鄉農會之
    活期存款三十四萬六千七百八十五元，於被繼承人死亡後，亦經由繼承人全體同
    意提領並已處分完畢等情，業據原告提出戶籍謄本八份、繼承系統表一份、土地
    登記謄本四份、遺產明細表二份、遺產稅繳清證明書影本一份、股票明細表一份
    、收據影本一份為證，且為被告所不爭執，原告之主張自堪予採信。
三、按繼承人得隨時請求分割遺產，民法第一千一百六十四條定有明文。本件原告主
    張兩造對系爭遺產並無約定不為分割，且依物之使用目的亦無不能分割之情形，
    經原告請求被告協商分割方法，均未獲置理，無法以協議方法分割等情，已據原
    告提出律師函影本一份為證，被告甲○○雖抗辯已有分割協議，並提出協議書影
    本一份為證。惟查，該協議書第六、七條內容僅載明「同意坐落於臺中縣霧峰鄉
    ○○段三０五、三０五之一地號土地即刻辦理分割，分割方式以現有土地建物使
    用現狀為分割原則」，並無確實分割方案。又被告丙○○雖主張將訴外人王元宏
    的持分保留，同意分割等語，惟並未提出應保留之理由及方案，本院自不予採酌
    。次查，本件上開四筆土地之使用分區雖編定為特定農業區，然地目分別為「道
    」、「建」，有土地登記謄本可參，依土地使用之目的，無不能分割之情事，是
    以本件繼承人彼此間既已同意分割，惟對分割方法無法協議，原告請求裁判分割
    ，應予准許。
四、按公同共有物分割之方法，除法律另有規定外，應依關於共有物分割之規定，民
    法第八百三十條第二項定有明文，又按裁判分割共有物訴訟，為形式之形成訴訟
    ，其事件本質為非訟事件，故法院定共有物之分割方法，雖應斟酌當事人之聲明
    、共有物之性質、經濟效用及全體共有人之利益等公平決之，然不受當事人聲明
    之拘束。本院審酌上開遺產之性質、經濟效用及公平原則，認應採取之分割方法
    及理由如下：
（一）按繼承人將公同共有之遺產，變更為分別共有，係使原公同關係消滅，另創設
      繼承人各按應有部分對遺產有所有權之新共有關係。其性質應仍屬分割共有物
      之處分行為。最高法院八十五年度台上字第一八七三號判決可資參照。原告主
      張兩造已繼承登記為公同共有之坐落臺中縣霧峰鄉○○段三八五之五地號、同
      段三八五之六地號、應有部分各為七十六分之六十之土地二筆，由兩造各依應
      繼分比例各六分之一保持分別共有方法分割，性質上屬分割遺產方法之一，而
      被告（除被告丙○○外）就原告所提出按各繼承人應繼分比例割遺產為分別共
      有之主張，復表示同意，本院自應准許。
（二）原告主張被繼承人之遺產中之股票投資：台灣農林股份有限公司七三五股、台
      灣紙業股份有限公司一七一股、台灣水泥股份有限公司一八八七股、台灣工礦
      股份有限公司一八三股，於變價後按應繼分比例分配價款，被告（除被告丙○○外）均表示同意，本院自應准許。
（三）另查前開三０五、三０五之一二筆土地上，被告丙○○於附圖甲案編號１部分
      建有鐵皮屋作為煙間使用，並於編號２部分建造樓房居住，被告甲○○則於編
      號３部分建造樓房居住，編號６、７部分則有被告乙○○建有樓房居住，另被
      告甲○○於編號８部分亦建有鐵皮屋交由其子王元滄、王元溫使用，被告乙○○另於編號９部分蓋有農舍，堆放雜物，其餘則為空地等情，業經本院會同台
      中縣大里地政事務所派員勘驗測量屬實，並製有勘驗筆錄可稽。是本院認依兩
      造居住樓房位置而為分割，可避免將來拆除房屋，其所造成之損害顯然較小，
      且被告乙○○自承與爭系爭土地相鄰之三０四－一土地為伊所有乙節，如附圖
      甲案編號８部分分歸被告乙○○，其可以分得之土地與三０四－一地號合併使
      用，對之亦非無益。又系爭土地無論依附圖甲案或乙案分割，必然發生通行問
      題，惟系爭二筆土地面積僅二四二０平方公尺，基地本不大，該地又位處郊外
      ，交通單純，只有兩造進出使用，故預留六米寬巷道應已足使用，如留八米寬
      巷道，除徒使各繼承人分得面積減少外，對繼承人並無實益，且將使各繼承人
      需相互補償之金額較高，此亦有華聲企業發展鑑定顧問有限公司鑑定報告可參
      ，是本院斟酌兩造使用現況、土地利用之效益及共有人間之公平原則，認依附
      圖甲案兼採金錢補償方法分割較佳，即如附圖甲案編號１部分分歸原告所有，
      編號３、３－１、８、１１等部分分歸被告甲○○所有，編號６、７部分分歸
      被告乙○○所有，編號９部分分歸被告己○○○所有，編號１０部分分歸被告
      戊○○○所有，編號２部分分歸被告丙○○所有，編號１２、１３部分供作六
      米巷道，及兩造均同意編號４、５部分保持共有，是編號４、５、１２、１３
      仍按兩造之應繼分比例保持分別共有。本件依甲案分割後之土地價差，經華聲
      企業發展鑑定顧問有限公司鑑定結果，該二筆土地四德北路路線價每坪約四萬
      五千元、分割巷道價每坪約三萬八千元、土地裡地價每坪約三萬六千元、角邊
      間加成區地價每坪約四萬元，原告丁○○○實際分得之價值大於應繼分價值二
      十五萬零八百七十四元，被告己○○○實際分得之價值大於應繼分價值四萬八
      千一百九十八元，被告戊○○○實際分得之價值大於應繼分價值四萬八千一百
      九十八元，而被告丙○○實際分得之價值小於應繼分價值一萬三千五百十一元
      ，被告甲○○實際分得價值小於應繼分價值二十三萬二千五百二十二元，被告
      乙○○實際分得之價值小於應繼分價值十萬零一千二百三十七元，有該鑑定報
      告可參，是核算兩造應相互補償之金額為：原告丁○○○應分別給付被告丙○○、甲○○、乙○○九千七百六十一元、十六萬七千九百七十八元、七萬三千
      一百三十五元。被告己○○○應分別給付被告丙○○、甲○○、乙○○一千八
      百七十五元、三萬二千二百七十二元、一萬四千零五十一元。被告戊○○○應
      分別給付被告丙○○、甲○○、乙○○一千八百七十五元、三萬二千二百七十
      二元、一萬四千零五十一元。爰判決如主文第一項所示。
五、據上論結，本件原告之訴為有理由，依民事訴訟法第三百八十五條第一項、第七
    十八條、第八十一條第二款、第八十五條第一項但書，判決如主文。
中      華      民      國    九十    年      八      月        六      日
                              臺灣臺中地方法院家事法庭
~B法      官  許文碩
右為正本係照原本作成
如對本判決上訴，須於判決送達後廿日內向本院提出上訴狀
中      華      民      國    九十      年      七      月    二十七    日
~B法院書記官  巫  穎
附表一：
┌──┬───┬───────────────┬──────┬──────┐
│編號│項目  │        位              置    │ 面積\ 數額 │  權利範圍  │
├──┼───┼───────────────┼──────┼──────┤
│一  │土地  │台中縣霧峰鄉○○段305地號     │1994MM      │     全     │
├──┼───┼───────────────┼──────┼──────┤
│二  │土地  │台中縣霧峰鄉○○段305-1地號   │426MM       │     全     │
├──┼───┼───────────────┼──────┼──────┤
│三  │土地  │台中縣霧峰鄉○○段385-5地號   │64MM        │   60/72    │
├──┼───┼───────────────┼──────┼──────┤
│四  │土地  │台中縣霧峰鄉○○段385-6地號   │13MM        │   60/72    │
├──┼───┼───────────────┼──────┼──────┤
│五  │投資  │台灣農林股份有限公司          │735股       │            │
├──┼───┼───────────────┼──────┼──────┤
│六  │投資  │台灣紙業股份有限公司          │171股       │            │
├──┼───┼───────────────┼──────┼──────┤
│七  │投資  │台灣水泥股份有限公司          │1887股      │            │
├──┼───┼───────────────┼──────┼──────┤
│八  │投資  │台灣工礦股份有限公司          │183股       │            │
└──┴───┴───────────────┴──────┴──────┘
~B法      官  許文碩
右為正本係照原本作成
如對本判決上訴，須於判決送達後廿日內向本院提出上訴狀
中      華      民      國    九十      年      七      月    二十七    日
~B法院書記官  巫  穎


司法院資訊處製作；財團法人民間司法改革基金會備份。
